【裁判字號】    92,訴,462
【裁判日期】    920529
【裁判案由】    常業詐欺等
【裁判全文】
臺灣臺中地方法院刑事判決                          九十二年度訴字第四六二號
    公  訴  人  臺灣台中地方法院檢察署檢察官
    被      告  乙○○
                戊○○
右列被告因常業詐欺等案件，經檢察官提起公訴（九十一年度偵緝字第三三四號、九
十一年度偵字第一九五三二號），本院判決如左：
    主  文
乙○○幫助意圖為自己不法之所有，以詐術使人將本人之物交付，處拘役伍拾日，如
易科罰金，以參佰元折算壹日；又共同連續變造國民身分證影本，處拘役參拾日，如
易科罰金，以參佰元折算壹日，扣案變造之「丁○○」、「邱仕源」國民身分證影本
各壹枚，均沒收；上開主刑部分應執行拘役柒拾日，如易科罰金，以參佰元折算壹日
。又意圖為自己不法之所有，而侵占離本人所持有之物，處罰金貳仟元，如易服勞役
，以參佰元折算壹日。又連續竊盜，處有期徒刑陸月，如易科罰金，以參佰元折算壹
日；扣案之鑰匙貳支，均沒收。
戊○○幫助意圖為自己不法之所有，以詐術使人將本人之物交付，處拘役伍拾日，如
易科罰金，以參佰元折算壹日；又共同連續變造國民身分證影本，處拘役參拾日，如
易科罰金，以參佰元折算壹日，扣案變造之「丁○○」、「邱仕源」國民身分證影本
各壹枚，均沒收。主刑部分應執行拘役柒拾日，如易科罰金，以參佰元折算壹日。
    事  實
一、戊○○及乙○○透過某報紙所登載「以存簿換現金」之廣告，與一名自稱為「小
    陳」之不詳年籍成年男子取得聯繫，議妥以戊○○之名義開設郵局帳戶提供給對
    方使用，即可取得新台幣（下同）六千元之代價。其等遂不惜此舉將有助於他人
    匿名取款而易於實施詐欺取財之犯罪，於民國九十年九月十四日一同前往台中巿
    五權路之郵局，由戊○○開立第0000000－0號郵局帳戶後，二人當場將
    此帳戶之存摺一本及提款卡一張交付對方使用，而換取上述金額花用。嗣即有不
    詳姓名之成年人於九十年十一月間在某報章刊登廣告欺瞞不特定人，言可代辦信
    用貸款，待意者去電詢問後，再假稱須先繳納手續費、律師見證費匯入上開帳戶
    內，以詐欺取財；乃有張志祥去電後信以為真，陷於錯誤，於九十年十一月二十
    七日，二次匯款共一萬一千三百元至上述帳戶內，後無下文，始知受騙；戊○○
    及乙○○因而分別幫助他人詐欺取財得逞。
二、乙○○又與戊○○基於變造國民身分證影本之概括犯意聯絡，於九十年十二月十
    日前某日，以不詳方法取得丁○○、邱仕源、己○○等三人之國民身分證影本各
    一件，供訓練其等變造國民身分證之技術，而連續於同年十二月初在台中市○區
    ○○路一段五二五號四樓之租住處，將己○○身分證影本背面之住址剪下，覆貼
    在邱仕源身分證影本背面之「住遷註記」欄後，影印變造邱仕源之國民身證影本
    ；另將丁○○身分證影本背面「住遷註記」欄內住址之記載，變造為台中巿西區
    ○○里○○鄰○○路○段二四五巷八弄三號，足生損害於上述各名義人。嗣於九
    十年十二月十日十七時許，經警在乙○○上開租住處搜索，扣得變造後之邱仕源
    、丁○○國民身分證影本各一件，而查悉上情。
三、乙○○別於九十年十一月間某日，在台中市○區○○路一段五二五號四樓之租住
    處，同時拾獲先前之租戶、綽號「阿慶」之成年人所遺留：吳世菖之汽車駕駛執
    照與全民健康保險卡各一枚、蔡建隆之車牌號碼：ＦＹＱ－六三九號機車行車執
    照一件及臺灣企銀活期儲蓄存款存摺、台中台中路郵局郵政存簿儲金簿各一本，
    明知均為他人脫離持有之物，竟意圖為自己不法之所有，皆予侵占。後為警方於
    前二所載時地搜索時，一併起出上開吳世菖等人之物而查獲。
四、乙○○另基於意圖為自己不法所有之概括犯意，先於九十年十一月七日七時許，
    在台中市○○區○○路四一號附近，以自備之鑰匙一支竊取甲○○所有之車號Ｓ
    ＺＢ－四六九號輕型機車；復於九十一年二月十一日十三時許，在台中市○○路
    與太原路交岔路口，再以其所有之他支鑰匙竊取范文妮所有車號ＴＥＥ－六六七
    號輕型機車。其後乙○○分別騎乘上開二部機車，為警依序於九十年十二月二十
    一日十三時許在台中巿漢口路與綏遠路口、九十一年二月十八日十九時許在台中
    縣大里巿公教街六十巷附近查獲，並扣得其用供行竊之鑰匙二支。
五、案經內政部警政署國道公路警察局第七警察大隊及台中巿警察局第五分局報請臺
    灣台中地方法院檢察署檢察官偵查起訴。
    理  由
一、被告乙○○、戊○○經本院訊問後，乙○○自白前揭犯行，戊○○也坦承前開事
    實欄一所載幫助他人詐欺取財之行為，但矢口否認別與乙○○共同變造國民身分
    證影本，辯稱他並無變造扣案之邱仕源、丁○○國民身分證影本云云。經查：
    (一)前述被害人張志祥遭詐欺取財之過程，業據其於檢察官偵訊述指訴明確（見偵
      緝字第三三四號卷第七六頁），並有與其所述相符之「郵政劃撥儲金存款通知
      單」二紙附卷可稽，足見被告二人之自白屬實可採。至公訴人雖認被告二人當
      初提供戊○○郵局帳戶之存摺、提款卡給他人使用之目的在於幫助犯常業詐欺
      罪；惟通觀卷內僅有一名被害人張志祥出面指訴，且實際上對張志祥詐欺取財
      之正犯又未查獲，則該實施詐欺取財之正犯是否具有欲藉此項犯罪為業之特殊
      惡質心態，無從遽下論斷，即不能令被告擔負幫助常業詐欺之罪責。
    (二)關於被告等共同連續變造他人國民身分證影本部分，除乙○○已經自白外，己○○證述她曾於九十年十一月間遺失國民身分證、丁○○則證述她約於九十年
      三月間遺失國民身分證（見九十年度偵字第二七、二八頁），並有經「法務部
      戶役政連結作業系統」查得邱仕源、丁○○之個人基本資料、邱仕源之國民身
      分證異動資料各一紙（見偵緝字第三三四號卷第五六、五七、五九頁），及前
      述變造後之邱仕源、丁○○國民身分證影本各一件扣案可憑（見九十年度偵字
      第二二二三一號卷第三七、三八頁）。戊○○雖矢口否認，然前於檢察官偵訊
      時曾坦承當初他同意與乙○○共同變造此等特種文書（見偵緝字第三三四號卷
      第七九頁），有利用乙○○之變造行為作為本身犯罪之意；又乙○○於偵訊中
      及本院審理時多次表明她與戊○○為習得變造國民身分證之技術，而變造前開
      影本（見偵緝字第三三四號卷第三二、六五、本院九十二年五月七日之審判筆
      錄）；此外，警方於九十年十二月十日十七時許在台中巿北區○○路○段五二
      五號四樓搜索時，尚有扣得戊○○之身分證原本一枚，但貼用照片部分業已挖
      空破損（見九十年度偵字第二二二三一號卷第三六頁）；本院因認戊○○確有
      前開與乙○○共同連續變造他人國民身分證影本之犯行，其否認之詞，不能憑
      採。而其等變造邱仕源、丁○○國民身分證影本之目的既在訓練本身此方面之
      能力，即足生損害於各名義人，尚無疑義。
    (三)前揭事實欄三所載被告乙○○之犯行，經本院審酌：1.被害人吳世菖之父丙○○於警訊時陳述其子約於九十年七月間遺失前開物品（見九十年度偵字第二二
      二三一號卷第二九頁背面），2.戊○○於檢察官偵訊時供述此等物品乃該址前
      租戶、綽號「阿慶」之人所遺留者（見偵緝字第三三四號卷第七九頁），3.台
      中巿警察局第五分局之搜索扣押筆錄、扣押物品目錄表、吳世菖所有之汽車駕
      駛執照及全民健康保險卡、蔡建隆所有之機車行車執照及存摺（以上見九十年
      度偵字第二二二三一號卷第三０、三二、三五、四六頁）等證據方法後，認乙○○之自白屬實，亦可採為證據。
    (四)至被告乙○○連續竊盜部分，除被害人甲○○、范文妮分別指訴其等機車失竊
      之時地等過程外，並有「車輛竊盜、車牌失竊資料個別查詢報表－查詢車輛認
      可資料」與贓物認領保管單各二紙附卷，及扣案鑰匙二支足資佐證，而可認乙○○此部分自白也屬實可採。
    (五)綜合前述，本件事證明確，被告等前揭犯行，足可認定。
二、按將偽造證書複印或影印，與抄寫或打字不同，其於吾人實際生活上可替代原本
    使用，被認為具有與原本相同之信用性。故在一般情況下可予以通用，應認其為
    與原本作成名義人直接所表示意思之文書無異。自非不得為犯刑法上偽造證書罪
    之客體（參酌最高法院七十五年台上字第五四九八號判例要旨）；又按影本與原
    本可有相同之效果，如將原本予以影印後，將影本之部分內容竄改，重加影印，
    其與無制作權人將其原本竄改，作另一表示其意思者無異，應成立變造文書罪（
    參酌最高法院七十二年度第十四次刑事庭會議決議）。故核被告乙○○所為，係
    犯刑法第三百三十九條第一項詐欺取財罪之幫助犯、第二百十二條之變造特種文
    書罪、第三百三十七條之侵占離本人所持有之物罪、第三百二十條第一項之竊盜
    罪；被告戊○○所為，則係犯刑法第三百三十九條第一項詐欺取財罪之幫助犯、
    第二百十二條之變造特種文書罪。公訴人就被告等提供戊○○之郵局帳戶幫助他
    人實施詐欺取財之行為，論以刑法第三百四十條常業詐欺罪之幫助犯，雖有見地
    ，然基於本理由欄前一之(一)所載，起訴法條應予變更；且刑法第二十八條之共同
    正犯，係指二人以上共同實施犯罪之行為而言，幫助他人犯罪，並非實施正犯，
    無刑法第二十八條之適用（參酌最高法院三十三年上字第七九三號判例意旨），
    故被告等關於上開幫助犯部分，不能成立共同正犯。惟刑法第三十條第二項：從
    犯之處罰，得按正犯之刑減輕之；故依上開規定，就被告二人所各犯之幫助詐欺
    取財罪，均減輕其刑。至被告二人就所犯刑法第二百十二條之變造特種文書罪間
    ，則具有犯意聯絡及行為分擔，為共同正犯。又其等先後變造邱仕源及丁○○之
    國民身分證影本，與被告乙○○二次獨自竊盜之犯行，均時間緊接、所犯構成要
    件相同，顯係基於概括之犯意反覆所為，為連續犯，應各以一罪論，並皆加重其
    刑。另被告乙○○以一行為同時侵占吳世菖、蔡建隆二人所離本人持有之物，觸
    犯二罪名，構成同種想像競合犯，依刑法第五十五條前段，應論以一罪。被告乙○○所犯之四罪間，犯意各別，行為互殊，應分論併罰；被告戊○○所犯之二罪
    間，亦然。爰審酌被告乙○○於本院審理過程中極表悔悟，犯後態度良好，再考
    量其等犯罪之目的、動機、方法、手段、所得等一切情狀後，分別量處如主文所
    示之刑，並諭知如易科罰金、易服勞役之折算標準，及定應執行之刑。扣案變造
    之丁○○、邱仕源國民身分證影本二紙，乃被告二人因犯罪所得之物，爰依刑法
    第三十八條第一項第三款沒收之；鑰匙二支則為被告乙○○所有供竊取前開機車
    使用之物，乃併依刑法第三十八條第一項第二款宣告沒收。
據上論斷，應依刑事訴訟法第二百九十九條第一項前段、第三百條，刑法第二十八條
、第五十六條、第二百十二條、第三百二十條第一項、第三百三十七條、第三百三十
九條第一項、第三十條、第五十五條、第四十一條第一項前段、第四十二條第二項、
第五十一條第六款、第三十八條第一項第二款、第三款，罰金罰鍰提高標準條例第一
條前段、第二條，判決如主文。
中      華      民      國      九十二      年      五    月    二十九  日
                                        法  官  莊  深  淵
右正本證明與原本無異。
如不服本判決，應於送達後十日內向本院提出上訴狀（須附繕本），上訴於台灣高等
法院台中分院。
                                        書記官
中      華      民      國      九十二      年      五    月    二十九  日
附錄論罪科刑法條
刑法第二百十二條：
偽造、變造護照、旅券、免許證、特許證及關於品行、能力服務或其他相類之證書、
介紹書，足以生損害於公眾或他人者，處一年以下有期徒刑、拘役或三百元以下罰金
。
刑法第三百三十九條：
意圖為自己或第三人不法之所有，以詐術使人將本人或第三人之物交付者，處五年以
下有期徒刑、拘役或科或併科一千元以下罰金。
以前項方法得財產上不法之利益或使第三人得之者，亦同。
前二項之未遂犯罰之。
刑法第三百二十條第一項：
意圖為自己或第三人不法之所有，而竊取他人之動產者，為竊盜罪，處五年以下有期
徒刑、拘役或五百元以下罰金。
刑法第三百三十七條：
意圖為自己或第三人不法之所有，而侵占遺失物、漂流物或其他離本人所持有之物者
，處五百元以下罰金。


司法院資訊處製作；財團法人民間司法改革基金會備份。
